【裁判字號】    98,上易,44
【裁判日期】    980915
【裁判案由】    清償借款
【裁判全文】
臺灣高等法院高雄分院民事判決          98年度上易字第44號
上  訴  人    彰化商業銀行股份有限公司
法定代理人    戊○○
訴訟代理人    甲○○
被上訴人      丙○○
訴訟代理人    乙○○
被上訴人      丁○○
上列當事人間請求清償借款事件，上訴人對於民國98年1 月6 日
臺灣高雄地方法院97年度訴字第1928號第一審判決提起上訴，本
院於98年9 月1 日言詞辯論終結，判決如下：
    主  文
原判決關於駁回上訴人後開第二項之訴部分，及該部分假執行之
聲請，並訴訟費用之裁判廢棄。
被上訴人應連帶給付上訴人新台幣玖拾玖萬肆仟貳佰玖拾玖元，
及自民國九十七年十二月二十九日起至清償之日止，按年息百分
之六點一三計算之利息，並自九十八年二月十一日起至清償日止
，其逾期在六個月以內者，按上開利率百分之十，逾期在六個月
以上者，按上開利率百分之二十計算之違約金。
其餘上訴駁回。
第一、二審訴訟費用由被上訴人連帶負擔。
    事 實 及 理 由
一、上訴人主張：被上訴人丙○○於民國95年2 月17日與伊簽定
    「憑卡自動融資借款契約」（下稱系爭借款契約），並邀被
    上訴人丁○○為連帶保證人。系爭借款契約約定自95年2 月
    17日起至96年2 月10日止在借款本金新台幣（下同）100 萬
    元限額內，丙○○得憑金融卡或存摺與取款憑條向上訴人總
    行或分行取款，利息依伊公告定儲利率加碼年息百分之3.57
    機動計算，每月21日應清償利息1 次（計算自上月21日起至
    當日20日止）。丙○○並授權伊免憑其存摺或取款憑條，得
    逕由丙○○之存款帳戶扣取存款，以清償借款本息及應負擔
    保物之保險費及其他相關費用。倘丙○○之存款不足清償借
    款利息時，伊得在系爭借款契約借款額度及期限內，將丙○
    ○應清償之利息扣抵上述存款餘額後，逕行轉入借款本金再
    生利息。屆期丙○○應將借款本息全部清償。借款期限屆滿
    前，如丙○○或伊未以書面為反對之意思表示時，原期限續
    展1 年，嗣後亦同，續展後之期限，最長不得超過98年2 月
    10日。另約定如遲延清償本息時，除按上開利率計息外，逾
    期在6 個月以內者，依上開利率10﹪計付違約金，逾期超過
    6 個月者，其超過6 個月部分，依上開利率20﹪計付違約金
    。因伊於97年1 月23日查詢依丁○○支票票據信用，得悉丁
    ○○曾有退票紀錄，依系爭借款契約第6 條第3 款約定，伊
    得主張系爭借款契約視為全部到期，系爭借款契約於97年2
    月10日到期，自不再展期。縱依約可以展期，亦不超過98年
    2 月10日即已到期，而丙○○合計積欠伊本金994,299 元及
    利息、違約金未清償，丁○○為連帶保證人，應連帶負清償
    之責。爰依消費借貸及連帶保證法律關係，訴請被上訴人應
    連帶給付伊994,299 元本息等情。原審為上訴人敗訴之判決
    。其上訴聲明：(一)原判決廢棄。(二)被上訴人應連帶給付上訴
    人新台幣994,299 元，及自民國97年12月29日起至清償之日
    止，按年息6.13﹪計算之利息，並自98年1 月30日起至清償
    日止，其逾期在6 個月以內者，按上開利率10﹪，逾期在6
    個月以上者，按上開利率20﹪計算之違約金。(三)第一、二審
    訴訟費用均由被上訴人連帶負擔。
二、被上訴人則以：系爭借款契約第6 條第3 款約定：保證人有
    票據退票之情形時，上訴人得主張債務視為全部到期等語，
    顯然加重伊等之責任，且對於伊等有重大不利益，顯失公平
    ，依民法第247 條之1 規定，該部分約定顯然無效。被上訴
    人丁○○雖有退票紀錄，然已清償，並未經公告為拒絕往來
    戶，上訴人以丁○○有退票紀錄為由，主張系爭借款債務全
    部到期，顯屬不當。再者，被上訴人丙○○均按月存款入戶
    供上訴人扣款繳息，其自97年1 月起至4 月之付息作業方式
    均相同，目前仍依約繳付至98年1 月止之利息。又縱97年3
    月未匯入利息，依系爭借款契約約定上訴人尚可自融資金額
    中扣款支付，系爭借款契約自不因丙○○未按期支付利息而
    視為全部到期。此外，丙○○亦曾提供不動產擔保系爭借款
    債務，上訴人之債權已有保障等語，資為抗辯。其答辯聲明
    ：上訴駁回。
三、兩造不爭執事項：
（一）被上訴人丙○○於95年2 月17日與上訴人簽定系爭借款契
      約，並邀被上訴人丁○○為連帶保證人。系爭借款契約約
      定：(1)自95年2 月17日起至96年2 月10日止在借款本金10
      0 萬元限額內，憑金融卡或存摺與取款憑條向上訴人總行
      或分行取款，利息依上訴人公告定儲利率加碼年息百分之
      3.57機動計算，每月21日應清償利息1 次（計算自上月21
      日起至當日20日止）；(2)授權上訴人免憑其存摺或取款憑
      條，得逕由丙○○之存款帳戶扣取存款，以清償借款本息
      及應負擔保物之保險費及其他相關費用。倘丙○○之存款
      不足清償借款利息時，上訴人得在系爭借款契約屆款額度
      及期限內，將丙○○應清償之利息扣抵上述存款餘額後，
      逕行轉入借款本金再生利息；(3)屆期債務人應將借款本息
      全部清償。借款期限屆滿前，如丙○○或上訴人未以書面
      為反對之意思表示時，原期限續展1 年，嗣後亦同，續展
      後之期限，最長不得超過98年2 月10日止；(4)如遲延清償
      本息時，除按上開利率計息外，逾期在6 個月以內者，依
      上開利率10﹪計付違約金，逾期超過6 個月者，其超過6
      個月部分，依上開利率20﹪計付違約金。
（二）上訴人於97年1 月23日查得丁○○曾因存款不足遭退票之
      紀錄。
四、兩造所爭執之事項為：(一)系爭借款契約第6 條第3 款之約定
    ，是否有民法第247 之1 規定之情形而為無效？(二)系爭借款
    債務是否已全部到期？上訴人請求被上訴人連帶清償積欠之
    借款、利息及違約金有無理由？經查：
（一）系爭借款契約第6 條第3 款之約定，是否有民法第247 之
      1 規定之情形而為無效？
  １、按，依照當事人一方預定用於同類契約之條款而訂定之契
      約，為左列各款之約定，按其情形顯失公平者，該部分約
      定無效：一、免除或減輕預定契約條款之當事人之責任者
      。二、加重他方當事人之責任者。三、使他方當事人拋棄
      權利或限制其行使權利者。四、其他於他方當事人有重大
      不利益者，民法第247 條之1 定有明文，其立法理由係鑑
      於我國國情及工商發展之現況，經濟上強者所預定之契約
      條款，他方每無磋商變更之餘地，為使社會大眾普遍知法
      、守法起見，乃於民法中列原則性規定，明定定型化契約
      （附合契約）之意義，並為防止此類契約自由之濫用及維
      護交易之公平，列舉4 款有關他方當事人利害之約定，如
      按其情形顯失公平者，明定該部分之約定為無效。次按定
      型化契約應受「衡平原則」之限制，蓋締約一方之契約條
      款已預先擬定，他方僅能依該條款訂立契約，否則，即受
      不締約之不利益，此時即應適用衡平原則之法理，以排除
      不公平之「單方利益條款」，避免居於經濟弱勢之一方無
      締約之可能，而忍受不締約之不利益，是縱他方接受該條
      款而締約，亦應認違反衡平原則而無效，俾符平等互惠原
      則（最高法院96年台上字第1246號判決意旨參照）。
  ２、查，系爭借款契約係上訴人預定用於同類借款契約條款所
      訂，應屬定型化契約，自有民法第247 條之1 規定之適用
      。次查，保證債務之所謂連帶，係指保證人與主債務人負
      同一債務，對於債權人各負全部給付之責任者而言。連帶
      保證人擔保借款債務之清償，是以，連帶保證人之信用狀
      況，亦為債權人核貸之評估條件之一。債權人預期於消費
      借貸關係成立後，債務人或保證人之信用狀況有變動，固
      非不得視債務人之清償情形及債務人、保證人之信用狀況
      ，調整契約約定之內容。惟契約預先約定契約內容變動之
      情形，仍不得有顯於債務人有重大不利益而顯失公平之情
      形。系爭借款契約第6 條第3 款約定，保證人有票據退票
      之情形時，無須由上訴人事先通知或公告，上訴人得隨時
      主張所負之債務視為一部或全部到期。然依票據信用資料
      查覆單所記載，票據退票之原因，除有存款不足者外，另
      有發票人簽章、擅自指定金融業者為本票之擔當付款人、
      本票提示期限經過前撤銷付款委託等情形（見原審卷第40
      頁），其中，因存款不足而退票者，亦有註記為已清償或
      未清償之區別，並非絕對係因債信不良所致。況消費借貸
      契約成立後保證人之債信狀況，並非主債務人所能控制之
      風險，如主債務人之債信狀況並無變動，且仍按期清償，
      而保證人之債信狀況異常，仍非不得命主債務人另命保證
      人擔保債務之清償。債權人自不得僅以保證人之票據有退
      票情形，即主張債務全部視同到期，否則顯於債務人有重
      大不利益，而有顯失公平之情形。
  ３、是依上述，系爭借款契約第6 條第3 款「保證人有票據退
      票之情形時，無須由上訴人事先通知或公告，上訴人得隨
      時主張所負之債務視為一部或全部到期」之約定，係屬民
      法第247 條之1 第4 款所謂「於他方當事人顯有重大不利
      益」之約定，且有顯失公平之情形，應屬無效。上訴人主
      張系爭借款契約因保證人即被上訴人丁○○有票據退票之
      情形，系爭借款視同全部到期，據以請求被上訴人等連帶
      給付積欠之借款本金、利息及違約金，尚無可採。
（二）系爭借款債務是否已全部到期？上訴人請求被上訴人連帶
      清償積欠之借款、利息及違約金有無理由？
  １、上訴人主張被上訴人丙○○未按期於97年3 月繳款，系爭
      借款契約視為全部到期，被上訴人應連帶清償積欠之本金
      、利息及違約金等情，被上訴人則否認之，並以：丙○○
      均按月存款入戶供上訴人扣款繳息，其自97年1 月起至4
      月之付息作業方式均相同，目前仍依約繳付97年5 月起至
      98年1 月止之利息。又縱97年3 月未匯入利息，依系爭借
      款契約約定上訴人尚可自融資金額中扣款支付，系爭借款
      債務自不因丙○○未按期支付利息而視同全部到期等語資
      為抗辯。
  ２、查，丙○○於95年2 月17日與上訴人簽定系爭借款契約，
      並邀丁○○為連帶保證人。系爭借款契約約定：(1)自95年
      2 月17日起至96年2 月10日止在借款本金100 萬元限額內
      ，憑金融卡或存摺與取款憑條向上訴人總行或分行取款，
      利息依上訴人公告定儲利率加碼年息3.57﹪機動計算，每
      月21日應清償利息1 次（計算自上月21日起至當日20 日
      止）；(2)授權上訴人免憑其存摺或取款憑條，得逕由丙○
      ○之存款帳戶扣取存款，以清償借款本息及應負擔保物之
      保險費及其他相關費用。倘丙○○之存款不足清償借款利
      息時，上訴人得在系爭借款契約屆款額度及期限內，將丙
      ○○應清償之利息扣抵上述存款餘額後，逕行轉入借款本
      金再生利息，有憑卡自動融資借款契約影本1 件在卷可稽
      （見原審卷第3~5 頁）。再，系爭借款契約於97年2 月10
      日屆滿前，上訴人及丙○○均未以書面為反對續展期限1
      年之意思表示，業經上訴人陳明在卷（見原審卷第104 頁
      ），則系爭借款契約自97年2 月11日起續展期限1 年，應
      可認定。丙○○於97年2 月21日清償利息5,165 元後，尚
      積欠上訴人99萬9,299 元等情，有彰化銀行存款帳號
      00000000000000號活期儲蓄存款帳戶存摺內頁影本可查（
      見原審卷第81頁），依系爭借款契約約定利率計算（96
      年2 月10日起至97年2 月10日止，按年息6.13﹪計算），
      被上訴人丙○○於97年3 月21日應繳交之利息為5,105 元
      （計算式：999,299 ×6.13% ÷12＝5, 105，元以下四捨
      五入），李麗華於97年3 月19日存入5, 000元（見原審卷
      第81頁），雖不足清償當月應負之利息，然截至97年2 月
      10日止，系爭借款契約之借款額度尚餘701 元（1,000,00
      0 －999,299 ＝701） ，並無不能依系爭借款契約約定，
      將丙○○應清償之利息扣抵上述存款餘額後，逕行轉入借
      款本金再生利息之情形，上訴人主張丙○○未依約於97年
      3 月21日清償利息，尚非有據。
  ３、至於上訴人主張：丙○○於97年2 月10日本件借款契約到
      期並未全數清償，雖於97年3 月19日存入5,000 元，然依
      本件借款契約第2 條「在本契約約定期限屆滿前，債務人
      得隨時將存款存入帳戶自動清償本金，並應於每月21日將
      上月21日至當日20日之應付利息清償乙次」之約定，所存
      入款項應係抵沖本金而非利息，其仍應於97年3 月21日繳
      付利息，未繳納即屬遲延云云。然按對於一人負擔數宗債
      務而其給付之種類相同者，如清償人所提出之給付，不足
      清償全部債額時，由清償人於清償時，指定其應抵充之債
      務；又按清償人所提出之給付，應先抵充費用，次充利息
      ，次充原本；其依前2 條之規定抵充債務者亦同，民法第
      321 條、第323 條分別定有明文。查，丙○○於97年3 月
      19日存入之5,000 元，並未指定應抵充之債務，依民法第
      323 條之規定，應先抵充費用、次充利息、次充原本，上
      訴人主張丙○○97年3 月19日存入5,000 元係抵充本金云
      云，即無可採。再被上訴人自97年4 月21日起至98年1 月
      23日止均按月繳交利息5,200 元或5,300 元不等共繳息47
      ,100 元 ，有被上訴人提出之存款憑條影本及上訴人提出
      之分戶備查卡影本1 紙可稽（見本院卷第43～49、71頁）
      ，並為兩造所不爭執；又徵之系爭借款契約第6 條第1 款
      約定：債務人不依約清償「本金」時，無須由上訴人事先
      通知或催告，上訴人得隨時減少對債務人之借款額度，或
      縮短借款期限，或主張其所負之債務視為一部或全部到期
      。系爭借款契約自97年2 月11日起續展期限1 年，依系爭
      借款契約約定，借款期限屆滿前，丙○○僅需清償借款利
      息，雖得隨時清償借款本金，但於期限屆滿前，尚無清償
      借款本金之義務，丙○○並無不依約清償本金之情形，則
      上訴人主張系爭借款債務視為全部到期，請求被上訴人連
      帶清償積欠之本金、利息及違約金，難謂有據。
  ４、惟查，系爭借款契約第1 條約定：於97年2 月10日屆滿前
      ，上訴人及丙○○均未以書面為反對續展期限1 年之意思
      表示時，原期限續展1 年，嗣後亦同，續展後之期限，最
      長不得超過98年2 月10日止（見原審卷第3 頁），並為兩
      造所不爭，則系爭借款契約自97年2 月11日起續展期限1
      年，但仍不得超過98年2 月10日，應可認定。是上訴人主
      張本件系爭借款期限，依約亦已於98年2 月10日屆滿，其
      亦得據以請求被上訴人連帶清償云云，自屬有據。被上訴
      人尚不得藉詞其仍給付利息而不負連帶清償責任。
五、綜據上述，上訴人主張系爭借款依約定期限已屆滿，被上訴
    人尚積欠借款本金994,299 元，及自民國97年12月29日起至
    清償之日止，按年息6.13﹪計算之利息並違約金，本於借貸
    契約及連帶保證之法律關係，請求被上訴人連帶給付上訴人
    借款本金994,299 元，及自民國97年12月29日起至清償之日
    止，按年息6.13﹪計算之利息，為有理由，應予准許。惟其
    請求自98年1 月30日起至清償日止，其逾期在6 個月以內者
    ，按上開利率10﹪，逾期在6 個月以上者，按上開利率20﹪
    計算之違約金，因系爭借款係於98年2 月10日屆滿，債務人
    應自其翌日起始有違約可言，是上訴人請求違約金自應自98
    年2 月11日起算較為合理，超過此部分之違約金請求為無理
    由，不能准許。原審就上開應准許部分，為上訴人敗訴之判
    決，尚有未洽。上訴意旨指摘原判決此部分不當，求予廢棄
    改判，為有理由。爰由本院予以廢棄改判，如主文第二項所
    示。至原審就上開不應准許部分，為上訴人敗訴之判決，並
    無違誤，上訴意旨求予廢棄改判，非有理由，應予駁回。
六、據上論結，本件上訴為一部有理由，一部無理由，依民事訴
    訟法第450 條、第449 條第1 項、第79條、第85條第2 項，
    判決如主文。
中    華    民    國    98    年    9     月    15    日
                            民事第一庭
                                審判長法官  黃金石
                                法      官  謝肅珍
                                法      官  林健彥
以上正本證明與原本無異。
本件不得上訴。
中    華    民    國    98    年    9     月    15    日
                                書  記  官  黃富美


司法院資訊處製作；財團法人民間司法改革基金會備份。
